---
title: "防跌倒扶手调研数据聚类分析"
subtitle: "K-means聚类方法"
format:
  html:
    lang: zh
    self-contained: true
    fig-width: 12      # 全局所有图宽度
    fig-height: 9      # 全局所有图高度
    fig-align: center  # 图片居中
editor: source
---

```{r}
#| label: setup
#| echo: false
#| message: false
#| warning: false
library(tidyverse)
library(haven)
library(cluster)
library(factoextra)
library(gt)
```

## 一、数据加载与检查
### 1.1 加载数据集
加载预处理后的子女和老年人数据集，确保数据文件存在且路径正确。

```{r}
#| label: load-data
#| echo: false
data_path <- "D:/RDirectory/zhengdabei/data/df_all_dbl.RData"
output_path <- "D:/RDirectory/zhengdabei/output/"
load(data_path)
```

## 二、子女群体聚类分析
### 2.1 变量筛选与预处理
选择子女群体的相关变量，**仅剔除序号，其余全部纳入聚类**，确保数据类型正确。

```{r}
#| label: select-clean-C
#| echo: false
cluster_vars_C_raw <- df_C_all_dbl |>
  select(-序号_C)

cluster_vars_C_clean <- cluster_vars_C_raw |>
  mutate(across(everything(), as.numeric))
```

### 2.2 变量标准化
对子女群体的所有变量进行标准化处理，确保不同变量的量纲一致，提高聚类效果。

```{r}
#| label: scale-C
#| echo: false
# 直接对所有预处理后的变量进行标准化，充分利用所有数据
df_C_scaled <- as_tibble(scale(cluster_vars_C_clean))
```

### 2.3 确定最佳K值（轮廓系数法）
使用轮廓系数法自动选择最佳聚类数k，通过计算不同k值的轮廓系数并选择最大值对应的k。

```{r}
#| label: silhouette-C
#| echo: false
set.seed(42)
silhouette_scores_C <- map_dbl(
  2:16,
  ~ mean(silhouette(
    kmeans(df_C_scaled, centers = ., nstart = 25)$cluster,
    dist(df_C_scaled)
  )[, "sil_width"])
)

# 自动选择最佳k值（轮廓系数最大）
best_k_C <- which.max(silhouette_scores_C) + 1

tibble(k = 2:16, silhouette = silhouette_scores_C) |>
  ggplot(aes(x = k, y = silhouette)) +
  geom_line(linewidth = 1.5, color = "#707070ff") +
  geom_point(size = 4, color = "#d67570ff") +
  scale_x_continuous(breaks = seq(2, 16, 1)) +
  labs(
    x = "聚类数量 k",
    y = "平均轮廓系数",
    caption = paste0(
      "注：子女群体基于轮廓系数法确定最佳聚类数，K = ",
      best_k_C
    )
  ) +
  theme_classic() +
  theme(
    legend.direction = "horizontal",
    legend.title = element_blank(),
    axis.title = element_text(size = 12, face = "bold"),
    axis.text = element_text(size = 11),
    plot.caption = element_text(size = 10, hjust = 0, face = "plain") # 脚注靠左
  ) +
  geom_vline(
    xintercept = best_k_C,
    linetype = "dashed",
    linewidth = 1.0,
    color = "#b08a32ff",
    alpha = 0.7
  )
```

### 2.4 执行K-means聚类
使用自动选择的最佳k值执行K-means聚类，并将聚类标签与原始数据绑定。

```{r}
#| label: kmeans-C
#| echo: false
set.seed(42)
km_C <- kmeans(df_C_scaled, centers = best_k_C, nstart = 25)

# 绑定聚类标签，独立存储
df_C_cluster_tag <- tibble(
  序号_C = df_C_all_dbl$序号_C,
  聚类标签_C = as.factor(km_C$cluster)
)
```

### 2.5 聚类结果分析
分析子女群体的聚类结果，生成特征剖面表格，展示不同聚类的特征差异。

```{r}
#| label: cluster-result-C
#| echo: false
df_C_all_dbl |>
  left_join(df_C_cluster_tag, by = "序号_C") |>
  group_by(聚类标签_C) |>
  summarise(
    样本量 = n(),
    across(where(is.numeric), mean, na.rm = TRUE),
    .groups = "drop"
  ) |>
  select(-序号_C) |>
  pivot_longer(cols = -聚类标签_C, names_to = "特征", values_to = "值") |>
  pivot_wider(names_from = 聚类标签_C, values_from = "值") |>
  gt() |>
  tab_header(
    title = "子女群体聚类特征剖面",
    subtitle = "K-means聚类方法"
  ) |>
  fmt_number(columns = where(is.numeric), decimals = 3) |>
  tab_style(
    style = cell_text(weight = "bold"),
    locations = cells_column_labels()
  ) |>
  tab_options(table.width = "100%", table.font.size = 12)
```

## 三、老年人群体聚类分析
### 3.1 变量筛选与预处理
选择老年人群体的相关变量，**仅剔除序号，其余全部纳入聚类**，确保数据类型正确。

```{r}
#| label: select-clean-E
#| echo: false
cluster_vars_E_raw <- df_E_all_dbl |>
  select(-序号_E)

cluster_vars_E_clean <- cluster_vars_E_raw |>
  mutate(across(everything(), as.numeric))
```

### 3.2 变量标准化
对老年人群体的所有变量进行标准化处理，确保不同变量的量纲一致，提高聚类效果。

```{r}
#| label: scale-E
#| echo: false
# 直接对所有预处理后的变量进行标准化，充分利用所有数据
df_E_scaled <- as_tibble(scale(cluster_vars_E_clean))
```

### 3.3 确定最佳K值（轮廓系数法）
使用轮廓系数法自动选择最佳聚类数k，通过计算不同k值的轮廓系数并选择最大值对应的k。

```{r}
#| label: silhouette-E
#| echo: false
set.seed(42)
silhouette_scores_E <- map_dbl(
  2:16,
  ~ mean(silhouette(
    kmeans(df_E_scaled, centers = ., nstart = 25)$cluster,
    dist(df_E_scaled)
  )[, "sil_width"])
)

# 自动选择最佳k值（轮廓系数最大）
best_k_E <- which.max(silhouette_scores_E) + 1

tibble(k = 2:16, silhouette = silhouette_scores_E) |>
  ggplot(aes(x = k, y = silhouette)) +
  geom_line(linewidth = 1.5, color = "#707070ff") +
  geom_point(size = 4, color = "#d67570ff") +
  scale_x_continuous(breaks = seq(2, 16, 1)) +
  labs(
    x = "聚类数量 k",
    y = "平均轮廓系数",
    caption = paste0(
      "注：老年人群体基于轮廓系数法确定最佳聚类数，K = ",
      best_k_E
    )
  ) +
  theme_classic() +
  theme(
    legend.direction = "horizontal",
    legend.title = element_blank(),
    axis.title = element_text(size = 12, face = "bold"),
    axis.text = element_text(size = 11),
    plot.caption = element_text(size = 10, hjust = 0, face = "plain")
  ) +
  geom_vline(
    xintercept = best_k_E,
    linetype = "dashed",
    linewidth = 1.0,
    color = "#b08a32ff",
    alpha = 0.7
  )
```

### 3.4 执行K-means聚类
使用自动选择的最佳k值执行K-means聚类，并将聚类标签与原始数据绑定。

```{r}
#| label: kmeans-E
#| echo: false
set.seed(42)
km_E <- kmeans(df_E_scaled, centers = best_k_E, nstart = 25)

# 绑定聚类标签，独立存储
df_E_cluster_tag <- tibble(
  序号_E = df_E_all_dbl$序号_E,
  聚类标签_E = as.factor(km_E$cluster)
)
```

### 3.5 聚类结果分析
分析老年人群体的聚类结果，生成特征剖面表格，展示不同聚类的特征差异。

```{r}
#| label: cluster-result-E
#| echo: false
df_E_all_dbl |>
  left_join(df_E_cluster_tag, by = "序号_E") |>
  group_by(聚类标签_E) |>
  summarise(
    样本量 = n(),
    across(where(is.numeric), mean, na.rm = TRUE),
    .groups = "drop"
  ) |>
  select(-序号_E) |>
  pivot_longer(cols = -聚类标签_E, names_to = "特征", values_to = "值") |>
  pivot_wider(names_from = 聚类标签_E, values_from = "值") |>
  gt() |>
  tab_header(
    title = "老年人群体聚类特征剖面",
    subtitle = "K-means聚类方法"
  ) |>
  fmt_number(columns = where(is.numeric), decimals = 3) |>
  tab_style(
    style = cell_text(weight = "bold"),
    locations = cells_column_labels()
  ) |>
  tab_options(table.width = "100%", table.font.size = 12)
```

### 4. 导出聚类结果
将聚类标签导出为CSV文件，方便后续分析和使用。

```{r}
#| label: next-steps
#| echo: false
write_csv(df_C_cluster_tag, file.path(output_path, "子女_K-means聚类标签.csv"))
write_csv(
  df_E_cluster_tag,
  file.path(output_path, "老年人_K-means聚类标签.csv")
)
```

### 5. 聚类结果可视化
可视化聚类结果和轮廓系数，直观展示聚类效果。

```{r}
#| label: visualize-clusters
#| echo: false

library(patchwork)

# ======================================================================
# 1. 子女群体聚类散点图（PCA降维）
# ======================================================================
p1 <- fviz_cluster(
  km_C,
  data = df_C_scaled,
  ellipse.type = "norm",
  palette = c("#a08d65ff", "#92ab75ff")
) +
  labs(
    title = NULL,
    x = "主成分 1",
    y = "主成分 2",
    caption = "注：子女群体 K-means 聚类可视化（PCA 降维展示）"
  ) +
  theme_bw() +
  theme(
    axis.title = element_text(size = 12, face = "bold"),
    axis.text = element_text(size = 10),
    legend.position = "top",
    legend.title = element_blank(),
    plot.caption = element_text(size = 10, hjust = 0)
  )

# ======================================================================
# 2. 老年人群体聚类散点图（PCA降维）
# ======================================================================
p2 <- fviz_cluster(
  km_E,
  data = df_E_scaled,
  ellipse.type = "norm",
  palette = c("#a08d65ff", "#92ab75ff")
) +
  labs(
    title = NULL,
    x = "主成分 1",
    y = "主成分 2",
    caption = "注：老年人群体 K-means 聚类可视化（PCA 降维展示）"
  ) +
  theme_bw() +
  theme(
    axis.title = element_text(size = 12, face = "bold"),
    axis.text = element_text(size = 10),
    legend.position = "top",
    legend.title = element_blank(),
    plot.caption = element_text(size = 10, hjust = 0)
  )

# ======================================================================
# 3. 子女群体轮廓系数图（自定义ggplot）
# ======================================================================
sil_C <- silhouette(km_C$cluster, dist(df_C_scaled))
sil_C_df <- as.data.frame(sil_C)

sil_C_df <- sil_C_df %>%
  group_by(cluster) %>%
  arrange(desc(sil_width), .by_group = TRUE) %>%
  ungroup() %>%
  mutate(id = row_number())

avg_sil_C <- round(mean(sil_C_df$sil_width), 3)

p3 <- ggplot(sil_C_df, aes(x = id, y = sil_width, fill = factor(cluster))) +
  geom_col(alpha = 0.85, width = 1) +
  scale_fill_manual(values = c("#a08d65ff", "#92ab75ff")) +
  geom_hline(
    yintercept = avg_sil_C,
    color = "#205f70ff",
    linetype = "dashed",
    linewidth = 1,
    alpha = 0.7
  ) +
  scale_y_continuous(limits = c(-0.1, 0.3), breaks = seq(-1, 1, 0.1)) +
  labs(
    x = "样本排序",
    y = "轮廓系数",
    caption = paste0("注：子女群体轮廓系数分布，平均轮廓系数 = ", avg_sil_C)
  ) +
  theme_bw() +
  theme(
    axis.title = element_text(size = 12, face = "bold"),
    axis.text = element_text(size = 10),
    legend.position = "top",
    legend.title = element_blank(),
    plot.caption = element_text(size = 10, hjust = 0)
  )

# ======================================================================
# 4. 老年人群体轮廓系数图（自定义ggplot）
# ======================================================================
sil_E <- silhouette(km_E$cluster, dist(df_E_scaled))
sil_E_df <- as.data.frame(sil_E)

sil_E_df <- sil_E_df %>%
  group_by(cluster) %>%
  arrange(desc(sil_width), .by_group = TRUE) %>%
  ungroup() %>%
  mutate(id = row_number())

avg_sil_E <- round(mean(sil_E_df$sil_width), 3)

p4 <- ggplot(sil_E_df, aes(x = id, y = sil_width, fill = factor(cluster))) +
  geom_col(alpha = 0.85, width = 1) +
  scale_fill_manual(values = c("#a08d65ff", "#92ab75ff")) +
  geom_hline(
    yintercept = avg_sil_E,
    color = "#205f70ff",
    linetype = "dashed",
    linewidth = 1,
    alpha = 0.7
  ) +
  scale_y_continuous(limits = c(-0.1, 0.3), breaks = seq(-1, 1, 0.1)) +
  labs(
    x = "样本排序",
    y = "轮廓系数",
    caption = paste0("注：老年人群体轮廓系数分布，平均轮廓系数 = ", avg_sil_E)
  ) +
  theme_bw() +
  theme(
    axis.title = element_text(size = 12, face = "bold"),
    axis.text = element_text(size = 10),
    legend.position = "top",
    legend.title = element_blank(),
    plot.caption = element_text(size = 10, hjust = 0)
  )

# ======================================================================
# 🧩 patchwork 拼图（分群体：子女一组 / 老人一组）
# ======================================================================
# 子女组图（散点图 + 轮廓系数图）
(p1 + p3) + plot_layout(ncol = 2, widths = c(3, 2))

# 老人组图（散点图 + 轮廓系数图）
(p2 + p4) + plot_layout(ncol = 2, widths = c(3, 2))
```
