---
title: "防跌倒扶手调研数据聚类分析"
subtitle: "分层聚类方法"
format:
  html:
    lang: zh
    self-contained: true
editor: source
---

```{r}
#| label: setup
#| echo: false
#| message: false
#| warning: false
library(tidyverse)
library(haven)
library(cluster)
library(factoextra)
library(kableExtra)
library(gt)
```

## 一、数据加载与检查
### 1.1 加载数据集
加载预处理后的子女和老年人数据集，确保数据文件存在且路径正确。

```{r}
#| label: load-data
#| echo: false
data_path <- "D:/RDirectory/zhengdabei/data/子女_老年人.RData"
output_path <- "D:/RDirectory/zhengdabei/output/"
if (!file.exists(data_path)) {
  stop("❌ 数据文件未找到，请检查路径")
}
load(data_path)
```

## 二、子女群体聚类分析
### 2.1 变量筛选与预处理
选择子女群体的相关变量，包括基础信息、需求侧和核心潜变量，确保数据类型正确。

```{r}
#| label: select-clean-C
#| echo: false
cluster_vars_C_raw <- df_C %>%
  select(
    问卷总分_C,

    # 基础信息
    性别_1_1_C,
    年龄_1_2_C,
    与老人居住关系_1_3_C,
    老人年龄_1_4_C,
    老人健康状况_1_5_C,
    居住行政区_1_6_C,
    为老人装过扶手_1_7_C,

    # 需求侧
    扶手安装场景_卫生间_2_1_1_C,
    扶手安装场景_床边_2_1_2_C,
    扶手安装场景_楼道_2_1_3_C,
    扶手安装场景_阳台_2_1_4_C,
    扶手安装场景_其他_2_1_5_C,

    扶手偏好类型_基础不锈钢_2_2_1_C,
    扶手偏好类型_可折叠_2_2_2_C,
    扶手偏好类型_防滑_2_2_3_C,
    扶手偏好类型_智能预警_2_2_4_C,
    扶手偏好类型_其他_2_2_5_C,

    可接受价格_2_3_C,

    服务期望_免费安装_2_4_1_C,
    服务期望_24小时售后_2_4_2_C,
    服务期望_定期维护_2_4_3_C,
    服务期望_上门教学_2_4_4_C,
    服务期望_其他_2_4_5_C,

    # 核心潜变量
    照护价值_3_1_1_C,
    照护价值_3_1_2_C,
    照护价值_3_1_3_C,
    照护价值_3_1_4_C,

    代际责任_3_2_1_C,
    代际责任_3_2_2_C,
    代际责任_3_2_3_C,
    代际责任_3_2_4_C,

    决策便利_3_3_1_C,
    决策便利_3_3_2_C,
    决策便利_3_3_3_C,
    决策便利_3_3_4_C,

    资源投入_3_4_1_C,
    资源投入_3_4_2_C,
    资源投入_3_4_3_C,
    资源投入_3_4_4_C,

    认知偏差_3_5_1_C,
    认知偏差_3_5_2_C,
    认知偏差_3_5_3_C,
    认知偏差_3_5_4_C,

    购买意愿_3_6_1_C,
    购买意愿_3_6_2_C,
    购买意愿_3_6_3_C
  )

cluster_vars_C_clean <- cluster_vars_C_raw %>%
  mutate(across(everything(), as.numeric))
```

### 2.2 变量标准化
对子女群体的所有变量进行标准化处理，确保不同变量的量纲一致，提高聚类效果。

```{r}
#| label: scale-C
#| echo: false
# 直接对所有预处理后的变量进行标准化，充分利用所有数据
df_C_scaled <- as.data.frame(scale(cluster_vars_C_clean))
```

### 2.3 执行分层聚类
计算距离矩阵并使用Ward方法执行分层聚类，为后续确定最佳聚类数做准备。

```{r}
#| label: hierarchical-C
#| echo: false
set.seed(42)

# 计算距离矩阵
dist_C <- dist(df_C_scaled, method = "euclidean")

# 执行分层聚类（使用 Ward 方法）
hc_C <- hclust(dist_C, method = "ward.D2")
```

### 2.4 确定最佳聚类数并提取标签
使用轮廓系数法确定最佳聚类数k，通过计算不同k值的轮廓系数并选择最大值对应的k，然后提取聚类标签。

```{r}
#| label: cutree-C
#| echo: false
set.seed(42)

# 使用轮廓系数法确定最佳k值
silhouette_scores_C <- map_dbl(
  2:10,
  ~ mean(silhouette(
    cutree(hc_C, k = .),
    dist_C
  )[, "sil_width"])
)

# 自动选择最佳k值（轮廓系数最大）
best_k_C <- which.max(silhouette_scores_C) + 1 # +1因为从k=2开始
cat("子女群体最佳聚类数k：", best_k_C, "\n")

# 绑定聚类标签，独立存储
df_C_cluster_tag <- tibble(
  序号_C = df_C$序号_C,
  聚类标签_C = as.factor(cutree(hc_C, k = best_k_C))
)

# 可视化轮廓系数
tibble(k = 2:10, silhouette = silhouette_scores_C) %>%
  ggplot(aes(x = k, y = silhouette)) +
  geom_line(color = "#2E86AB", linewidth = 1) +
  geom_point(size = 3, color = "#A23B72") +
  labs(title = "子女群体：轮廓系数确定K值", x = "聚类数k", y = "平均轮廓系数") +
  theme_bw() +
  geom_vline(
    xintercept = best_k_C,
    linetype = "dashed",
    color = "red",
    alpha = 0.6
  )
```

### 2.5 聚类结果分析
分析子女群体的聚类结果，生成特征剖面表格，展示不同聚类的特征差异。

```{r}
#| label: cluster-result-C
#| echo: false
# 特征剖面（通过序号_C关联所有数据，全程不修改原始df_C）
df_C %>%
  # 关联聚类标签（通过序号_C）
  left_join(df_C_cluster_tag, by = "序号_C") %>%
  group_by(聚类标签_C) %>%
  summarise(
    样本量 = n(),
    问卷总分均值 = mean(问卷总分_C),

    # 基础信息
    女性占比 = mean(性别_1_1_C == 2),
    年龄均值 = mean(年龄_1_2_C),
    与老人同住率 = mean(与老人居住关系_1_3_C == 1),
    老人年龄均值 = mean(老人年龄_1_4_C),
    老人失能程度均值 = mean(老人健康状况_1_5_C),
    核心城区占比 = mean(居住行政区_1_6_C %in% c(1, 2, 5)),
    装过扶手率 = mean(为老人装过扶手_1_7_C == 1),

    # 需求侧
    可接受价格均值 = mean(可接受价格_2_3_C),

    # 安装场景偏好
    卫生间安装偏好率 = mean(扶手安装场景_卫生间_2_1_1_C),
    床边安装偏好率 = mean(扶手安装场景_床边_2_1_2_C),
    楼道安装偏好率 = mean(扶手安装场景_楼道_2_1_3_C),
    阳台安装偏好率 = mean(扶手安装场景_阳台_2_1_4_C),
    其他安装偏好率 = mean(扶手安装场景_其他_2_1_5_C),

    # 扶手类型偏好
    基础不锈钢款偏好率 = mean(扶手偏好类型_基础不锈钢_2_2_1_C),
    可折叠款偏好率 = mean(扶手偏好类型_可折叠_2_2_2_C),
    防滑款偏好率 = mean(扶手偏好类型_防滑_2_2_3_C),
    智能预警款偏好率 = mean(扶手偏好类型_智能预警_2_2_4_C),
    其他类型偏好率 = mean(扶手偏好类型_其他_2_2_5_C),

    # 服务期望
    免费安装期望率 = mean(服务期望_免费安装_2_4_1_C),
    二十四小时售后期望率 = mean(服务期望_24小时售后_2_4_2_C),
    定期维护期望率 = mean(服务期望_定期维护_2_4_3_C),
    上门教学期望率 = mean(服务期望_上门教学_2_4_4_C),
    其他服务期望率 = mean(服务期望_其他_2_4_5_C),

    # 核心潜变量
    照护价值均值 = mean(
      (照护价值_3_1_1_C +
        照护价值_3_1_2_C +
        照护价值_3_1_3_C +
        照护价值_3_1_4_C) /
        4
    ),
    代际责任均值 = mean(
      (代际责任_3_2_1_C +
        代际责任_3_2_2_C +
        代际责任_3_2_3_C +
        代际责任_3_2_4_C) /
        4
    ),
    决策便利均值 = mean(
      (决策便利_3_3_1_C +
        决策便利_3_3_2_C +
        决策便利_3_3_3_C +
        决策便利_3_3_4_C) /
        4
    ),
    资源投入均值 = mean(
      (资源投入_3_4_1_C +
        资源投入_3_4_2_C +
        资源投入_3_4_3_C +
        资源投入_3_4_4_C) /
        4
    ),
    认知偏差均值 = mean(
      (认知偏差_3_5_1_C +
        认知偏差_3_5_2_C +
        认知偏差_3_5_3_C +
        认知偏差_3_5_4_C) /
        4
    ),
    购买意愿均值 = mean(
      (购买意愿_3_6_1_C + 购买意愿_3_6_2_C + 购买意愿_3_6_3_C) / 3
    ),
    .groups = "drop"
  ) %>%
  pivot_longer(cols = -聚类标签_C, names_to = "特征", values_to = "值") %>%
  pivot_wider(names_from = 聚类标签_C, values_from = "值") %>%
  gt() %>%
  tab_header(
    title = "子女群体聚类特征剖面",
    subtitle = "分层聚类方法"
  ) %>%
  fmt_number(columns = where(is.numeric), decimals = 2) %>%
  tab_style(
    style = cell_text(weight = "bold"),
    locations = cells_column_labels()
  ) %>%
  tab_style(
    style = cell_borders(
      sides = c("top", "bottom"),
      color = "#333333",
      weight = px(1)
    ),
    locations = cells_column_labels()
  ) %>%
  tab_style(
    style = cell_borders(
      sides = "bottom",
      color = "#E0E0E0",
      weight = px(1)
    ),
    locations = cells_body()
  ) %>%
  tab_style(
    style = cell_text(align = "left"),
    locations = cells_column_labels(columns = 1)
  ) %>%
  tab_style(
    style = cell_text(align = "right"),
    locations = cells_column_labels(columns = -1)
  ) %>%
  tab_style(
    style = cell_text(align = "right"),
    locations = cells_body(columns = where(is.numeric))
  ) %>%
  tab_options(
    table.width = "100%",
    table.font.size = 12,
    heading.title.font.size = 14,
    heading.title.font.weight = "bold",
    table.border.top.color = "#333333",
    table.border.top.width = px(2),
    table.border.bottom.color = "#333333",
    table.border.bottom.width = px(2)
  )
```

## 三、老年人群体聚类分析
### 3.1 变量筛选与预处理
选择老年人群体的相关变量，包括基础信息、需求侧和核心潜变量，确保数据类型正确。

```{r}
#| label: select-clean-E
#| echo: false
cluster_vars_E_raw <- df_E %>%
  select(
    问卷总分_E,

    # 基础信息
    性别_1_1_E,
    年龄_1_2_E,
    健康状况_1_3_E,
    居住行政区_1_4_E,
    养老居住场景_1_5_E,
    居家跌倒经历_1_6_E,
    已装扶手_1_7_E,

    # 需求侧
    扶手安装场景_卫生间_2_1_1_E,
    扶手安装场景_床边_2_1_2_E,
    扶手安装场景_楼道_2_1_3_E,
    扶手安装场景_阳台_2_1_4_E,
    扶手安装场景_其他_2_1_5_E,

    扶手偏好类型_基础不锈钢_2_2_1_E,
    扶手偏好类型_可折叠_2_2_2_E,
    扶手偏好类型_防滑_2_2_3_E,
    扶手偏好类型_智能预警_2_2_4_E,
    扶手偏好类型_其他_2_2_5_E,

    可接受价格_2_3_E,

    补贴期望_提高力度_2_4_1_E,
    补贴期望_简化流程_2_4_2_E,
    补贴期望_差异化补贴_2_4_3_E,
    补贴期望_社区代办_2_4_4_E,
    补贴期望_其他_2_4_5_E,

    # 核心潜变量
    风险收益_3_1_1_E,
    风险收益_3_1_2_E,
    风险收益_3_1_3_E,
    风险收益_3_1_4_E,

    社会支持_3_2_1_E,
    社会支持_3_2_2_E,
    社会支持_3_2_3_E,
    社会支持_3_2_4_E,

    政策适配_3_3_1_E,
    政策适配_3_3_2_E,
    政策适配_3_3_3_E,
    政策适配_3_3_4_E,

    生活依赖_3_4_1_E,
    生活依赖_3_4_2_E,
    生活依赖_3_4_3_E,
    生活依赖_3_4_4_E,

    使用意愿_3_5_1_E,
    使用意愿_3_5_2_E,
    使用意愿_3_5_3_E
  )

cluster_vars_E_clean <- cluster_vars_E_raw %>%
  mutate(across(everything(), as.numeric))
```

### 3.2 变量标准化
对老年人群体的所有变量进行标准化处理，确保不同变量的量纲一致，提高聚类效果。

```{r}
#| label: scale-E
#| echo: false
# 直接对所有预处理后的变量进行标准化，充分利用所有数据
df_E_scaled <- as.data.frame(scale(cluster_vars_E_clean))
```

### 3.3 执行分层聚类
计算距离矩阵并使用Ward方法执行分层聚类，为后续确定最佳聚类数做准备。

```{r}
#| label: hierarchical-E
#| echo: false
set.seed(42)

# 计算距离矩阵
dist_E <- dist(df_E_scaled, method = "euclidean")

# 执行分层聚类（使用 Ward 方法）
hc_E <- hclust(dist_E, method = "ward.D2")
```

### 3.4 确定最佳聚类数并提取标签
使用轮廓系数法确定最佳聚类数k，通过计算不同k值的轮廓系数并选择最大值对应的k，然后提取聚类标签。

```{r}
#| label: cutree-E
#| echo: false
set.seed(42)

# 使用轮廓系数法确定最佳k值
silhouette_scores_E <- map_dbl(
  2:10,
  ~ mean(silhouette(
    cutree(hc_E, k = .),
    dist_E
  )[, "sil_width"])
)

# 自动选择最佳k值（轮廓系数最大）
best_k_E <- which.max(silhouette_scores_E) + 1 # +1因为从k=2开始
cat("老年人群体最佳聚类数k：", best_k_E, "\n")

# 绑定聚类标签，独立存储
df_E_cluster_tag <- tibble(
  序号_E = df_E$序号_E,
  聚类标签_E = as.factor(cutree(hc_E, k = best_k_E))
)

# 可视化轮廓系数
tibble(k = 2:10, silhouette = silhouette_scores_E) %>%
  ggplot(aes(x = k, y = silhouette)) +
  geom_line(color = "#2E86AB", linewidth = 1) +
  geom_point(size = 3, color = "#A23B72") +
  labs(
    title = "老年人群体：轮廓系数确定K值",
    x = "聚类数k",
    y = "平均轮廓系数"
  ) +
  theme_bw() +
  geom_vline(
    xintercept = best_k_E,
    linetype = "dashed",
    color = "red",
    alpha = 0.6
  )
```

### 3.5 聚类结果分析
分析老年人群体的聚类结果，生成特征剖面表格，展示不同聚类的特征差异。

```{r}
#| label: cluster-result-E
#| echo: false
# 特征剖面（通过序号_E关联所有数据，全程不修改原始df_E）
df_E %>%
  # 关联聚类标签（通过序号_E）
  left_join(df_E_cluster_tag, by = "序号_E") %>%
  group_by(聚类标签_E) %>%
  summarise(
    样本量 = n(),
    问卷总分均值 = mean(问卷总分_E),

    # 基础信息
    女性占比 = mean(性别_1_1_E == 2),
    年龄均值 = mean(年龄_1_2_E),
    健康状况均值 = mean(健康状况_1_3_E),
    核心城区占比 = mean(居住行政区_1_4_E %in% c(1, 2, 5)),
    居家独居率 = mean(养老居住场景_1_5_E == 1),
    居家与子女同住率 = mean(养老居住场景_1_5_E == 2),
    居家跌倒经历率 = mean(居家跌倒经历_1_6_E == 1),
    已装扶手率 = mean(已装扶手_1_7_E == 1),

    # 需求侧
    可接受价格均值 = mean(可接受价格_2_3_E),

    # 安装场景偏好
    卫生间安装偏好率 = mean(扶手安装场景_卫生间_2_1_1_E),
    床边安装偏好率 = mean(扶手安装场景_床边_2_1_2_E),
    楼道安装偏好率 = mean(扶手安装场景_楼道_2_1_3_E),
    阳台安装偏好率 = mean(扶手安装场景_阳台_2_1_4_E),
    其他安装偏好率 = mean(扶手安装场景_其他_2_1_5_E),

    # 扶手类型偏好
    基础不锈钢款偏好率 = mean(扶手偏好类型_基础不锈钢_2_2_1_E),
    可折叠款偏好率 = mean(扶手偏好类型_可折叠_2_2_2_E),
    防滑款偏好率 = mean(扶手偏好类型_防滑_2_2_3_E),
    智能预警款偏好率 = mean(扶手偏好类型_智能预警_2_2_4_E),
    其他类型偏好率 = mean(扶手偏好类型_其他_2_2_5_E),

    # 补贴期望
    提高补贴力度期望率 = mean(补贴期望_提高力度_2_4_1_E),
    简化申请流程期望率 = mean(补贴期望_简化流程_2_4_2_E),
    差异化补贴期望率 = mean(补贴期望_差异化补贴_2_4_3_E),
    社区代办申请期望率 = mean(补贴期望_社区代办_2_4_4_E),
    其他补贴期望率 = mean(补贴期望_其他_2_4_5_E),

    # 核心潜变量
    风险收益均值 = mean(
      (风险收益_3_1_1_E +
        风险收益_3_1_2_E +
        风险收益_3_1_3_E +
        风险收益_3_1_4_E) /
        4
    ),
    社会支持均值 = mean(
      (社会支持_3_2_1_E +
        社会支持_3_2_2_E +
        社会支持_3_2_3_E +
        社会支持_3_2_4_E) /
        4
    ),
    政策适配均值 = mean(
      (政策适配_3_3_1_E +
        政策适配_3_3_2_E +
        政策适配_3_3_3_E +
        政策适配_3_3_4_E) /
        4
    ),
    生活依赖均值 = mean(
      (生活依赖_3_4_1_E +
        生活依赖_3_4_2_E +
        生活依赖_3_4_3_E +
        生活依赖_3_4_4_E) /
        4
    ),
    使用意愿均值 = mean(
      (使用意愿_3_5_1_E + 使用意愿_3_5_2_E + 使用意愿_3_5_3_E) / 3
    ),
    .groups = "drop"
  ) %>%
  pivot_longer(cols = -聚类标签_E, names_to = "特征", values_to = "值") %>%
  pivot_wider(names_from = 聚类标签_E, values_from = "值") %>%
  gt() %>%
  tab_header(
    title = "老年人群体聚类特征剖面",
    subtitle = "分层聚类方法"
  ) %>%
  fmt_number(columns = where(is.numeric), decimals = 2) %>%
  tab_style(
    style = cell_text(weight = "bold"),
    locations = cells_column_labels()
  ) %>%
  tab_style(
    style = cell_borders(
      sides = c("top", "bottom"),
      color = "#333333",
      weight = px(1)
    ),
    locations = cells_column_labels()
  ) %>%
  tab_style(
    style = cell_borders(
      sides = "bottom",
      color = "#E0E0E0",
      weight = px(1)
    ),
    locations = cells_body()
  ) %>%
  tab_style(
    style = cell_text(align = "left"),
    locations = cells_column_labels(columns = 1)
  ) %>%
  tab_style(
    style = cell_text(align = "right"),
    locations = cells_column_labels(columns = -1)
  ) %>%
  tab_style(
    style = cell_text(align = "right"),
    locations = cells_body(columns = where(is.numeric))
  ) %>%
  tab_options(
    table.width = "100%",
    table.font.size = 12,
    heading.title.font.size = 14,
    heading.title.font.weight = "bold",
    table.border.top.color = "#333333",
    table.border.top.width = px(2),
    table.border.bottom.color = "#333333",
    table.border.bottom.width = px(2)
  )
```

### 4. 导出聚类结果
将聚类标签导出为CSV文件，方便后续分析和使用。
```{r}
#| label: next-steps
#| echo: false

# 导出聚类标签
write_csv(df_C_cluster_tag, file.path(output_path, "子女_分层聚类标签.csv"))
write_csv(df_E_cluster_tag, file.path(output_path, "老年人_分层聚类标签.csv"))
```

### 5. 聚类结果可视化
可视化分层聚类树状图、聚类结果散点图和轮廓系数，直观展示聚类效果。
```{r}
#| label: visualize-clusters
#| echo: false
#|
# 可视化分层聚类树状图（更清晰的版本）
fviz_dend(
  hc_C,
  k = best_k_C,
  cex = 0.6,
  k_colors = "Set2",
  color_labels_by_k = TRUE,
  ggtheme = theme_bw(),
  main = "子女群体分层聚类树状图"
)

fviz_dend(
  hc_E,
  k = best_k_E,
  cex = 0.6,
  k_colors = "Set2",
  color_labels_by_k = TRUE,
  ggtheme = theme_bw(),
  main = "老年人群体分层聚类树状图"
)

# 聚类结果散点图（基于PCA降维）
fviz_cluster(
  list(data = df_C_scaled, cluster = cutree(hc_C, k = best_k_C)),
  palette = "Set2",
  ggtheme = theme_bw(),
  main = "子女群体聚类结果可视化（PCA降维）"
)

fviz_cluster(
  list(data = df_E_scaled, cluster = cutree(hc_E, k = best_k_E)),
  palette = "Set2",
  ggtheme = theme_bw(),
  main = "老年人群体聚类结果可视化（PCA降维）"
)

# 轮廓系数可视化
sil_E <- silhouette(cutree(hc_E, k = best_k_E), dist_E)
fviz_silhouette(sil_E, ggtheme = theme_bw()) +
  labs(
    title = "老年人群体：每个样本的轮廓系数分布",
    subtitle = paste("平均轮廓系数：", round(mean(sil_E[, "sil_width"]), 4))
  )

sil_C <- silhouette(cutree(hc_C, k = best_k_C), dist_C)
fviz_silhouette(sil_C, ggtheme = theme_bw()) +
  labs(
    title = "子女群体：每个样本的轮廓系数分布",
    subtitle = paste("平均轮廓系数：", round(mean(sil_C[, "sil_width"]), 4))
  )
```
